臺灣臺中地方法院民事判決　100年度訴字第2040號
原　　　告　陳文鴻
訴訟代理人　游琦俊律師
被　　　告　聯景科技股份有限公司
法定代理人　陳俊豪
上列當事人間確認委任關係不存在事件，本院於民國100年11月
22日言詞辯論終結，判決如下：
    主    文
確認原告與被告間之董事委任關係自民國97年11月27日起不存在
。
確認原告與被告間清算人委任關係不存在。
訴訟費用由被告負擔。
    事實及理由
壹、程序方面：
一、按解散之公司除因合併、分割或破產而解散外，應行清算，
    公司經中央主管機關撤銷或廢止登記者，準用上揭應行清算
    之規定，且公司於清算範圍內，視為尚未解散；又股份有限
    公司之清算，除公司法或章程另有規定或股東會另為選任者
    外，以全體董事為清算人；公司之清算人，在執行職務範圍
    內，為公司之負責人，公司法第26條之1、第24 條、第25條
    、第322條第1項及第8條第2項定有明文。查被告公司於民國
    100年6月17日經主管機關經濟部中部辦公室以經授中字第
    10034142550號函廢止登記在案，有經濟部100年6月28日經
    授中字第10033627660號函在卷可稽，依上開規定，被告公
    司即應進行清算程序。而被告公司章程就清算暨清算人部分
    並無規定，被告公司股東會復未另行選任清算人，且迄未清
    算完成等情，有被告公司變更登記表可資佐憑，依前開規定
    ，應認被告公司之法人人格尚未消滅，仍有當事人能力，本
    應以全體董事為被告公司之清算人，而為被告公司之法定代
    理人。惟按「股份有限公司應由董事長對外代表公司，惟公
    司與董事間訴訟，除法律另有規定外，則由監察人或股東會
    所選任之人代表公司為訴訟，公司法第208條第3項、第213
    條定有明文，其立法目的乃恐董事長代表公司對董事起訴，
    難免有循私之舉。若公司已解散行清算程序，公司董事雖不
    得以董事身分執行職務，而應由清算人執行清算事務，但公
    司之清算，原則上以董事為清算人，除非公司法或章程另有
    規定或股東會另選清算人時，不在此限（公司法第322 條第
    1項）。且清算人於執行清算事務範圍內，除另有規定外，
    其權利義務與董事同（公司法第324條）。是董事原則上應
    為清算人，且清算人之權利義務與董事同，則董事以清算人
    身分對董事為訴訟，亦難免有循私之舉。依同一法理，仍不
    宜由董事以清算人身分對董事為訴訟。再查清算中，公司股
    東會與監察人依然存續，對董事之訴訟依法仍應由監察人或
    股東會所選任之人代表公司為之，始為適法。」，最高法院
    94年度臺上字第230號判決可資參照。是本件原告本為被告
    公司董事，對於本件之提起，依前開說明，自應以被告公司
    之監察人陳俊豪為法定代理人，以進行本件訴訟，合先說明
    。
二、被告公司經合法通知，未於言詞辯論期日到場，核無民事訴
    訟法第386條所列各款情形，爰依原告之聲請，由其一造辯
    論而為判決。
貳、實體方面：
一、原告起訴主張：緣原告於97年4月間與姚貴生、陳文鴻共同
    成立被告公司，由姚貴生擔任負責人（董事長），原告及陳
    文鴻先生擔任董事，惟至同年7月間即因彼此經營理念不同
    而決定結束合作關係，並協調退股事宜，原告乃於97年11
    月26日與姚貴生、陳文鴻正式簽訂結束經營合作暨退股切結
    書，且原告亦於翌日正式遞交董事辭職書表明辭去董事一職
    ，顯見原告自97年11月27日起已非被告公司董事。又依公司
    法第322條規定，公司之清算，以董事為清算人，目前被告
    公司已經經濟部廢止登記，中區國稅局豐原分局日前發函原
    告為法定清算人，應代理清算被告公司之資產及負債，並代
    繳98年度營利事業所得稅，惟原告實質上自97年11月27日起
    已非被告公司之董事，更未擔任被告公司清算人，惟因形式
    上仍列名為被告公司董事，依法為被告公司清算人，是原告
    是否為被告公司董事及清算人之地位存有不安狀態，而得以
    確認訴訟除去此不安狀態，爰依法提起本件確認訴訟。並聲
    明：如主文第1、2項所示。
二、被告公司方面：被告公司未於言詞辯論期日到場，亦未提出
    書狀作何聲明或陳述。
三、得心證之理由：
(一)按法律關係之存在否不明確，致原告在私法上之地位有受侵
    害之危險，而此危險得以對於被告之確認判決除去之者，即
    得依民事訴訟法第247條之規定提起確認之訴，最高法院52
    年台上字第1922號判例意旨著有明文。經查，原告主張與被
    告公司間之董事委任關係，業因原告於97年11月27日已提出
    董事辭職書，並與被告公司之董事長姚貴生、董事陳文鴻簽
    具切結書而退出公司之經營，兩造間已無董事之委任關係存
    在，被告公司法定代理人於本件訴訟中雖未到庭，亦未提出
    書狀作何反對之陳述，惟因被告公司之變更登記事項卡仍記
    載原告為被告之董事，則原告與被告間董事之委任法律關係
    存否即屬不明確，而原告因此項委任關係存否不明確，勢致
    原告應否以被告公司董事身分執行清算人職務，而負擔相關
    權利義務之私法上地位陷於不安之狀態，而原告此項不安之
    狀態得以確認判決除去之，是原告有提起本件確認訴訟之法
    律上利益，合先敘明。
(二)次按公司與董事間之關係，除本法另有規定外，依民法關於
    委任之規定，公司法第192條第4項定有明文。又當事人之任
    何一方，得隨時終止委任契約，亦為民法第549條第1項所明
    定。公司與董事間之關係，係因股東會之選任決議及當選為
    董事之人為承諾之表示而成立委任關係，故除公司法另有規
    定外，既應適用民法關於委任之規定，則董事自得隨時向公
    司辭職，以終止雙方間之委任契約，董事一經提出辭職，無
    須得公司之同意，即失其董事之身分。查本件原告已於97年
    11月27日辭任被告董事一事，業據提出內容載明退出被告公
    司經營之切結書、董事辭職書附卷(卷第12頁至14頁參照)可
    資佐憑，並經證人吳振東到院證述明確在卷(卷第31頁至32
    頁參照)，而被告公司經合法通知，既未於言詞辯論期日到
    場，亦未提出準備書狀爭執，依民事訴訟法第280條第3項前
    段、第1項前段之規定，視同自認該事實，自堪信原告之主
    張為真正。揆諸前揭說明，本件自已合法生終止兩造間董事
    委任關係之效力，而使原告喪失其任被告公司董事之資格無
    誤。
(三)又按清算人與公司之關係，除本法規定外，依民法關於委任
    之規定，公司法第97條亦定有明文。本件原告既已於97 年
    11月27日辭去董事職務，其已非被告公司之董事，揆諸前開
    說明，原告自無從本於董事之地位而取得被告公司法定清算
    人之餘地，則兩造間應無清算人委任關係存在。從而，原告
    訴請確認其與被告公司間之清算人委任關係不存在，即屬有
    據。
(四)從而，原告訴請確認其與被告公司間自97年11月27日起之董
    事委任關係不存在及清算人委任關係不存在，為有理由，應
    予准許。
四、訴訟費用負擔之依據：民事訴訟法第78條。
中    華    民    國    100    年    12    月   6    日
                  民事第四庭    法  官  陳學德
正本係照原本作成。
如對本判決上訴，須於判決送達後20日內向本院提出上訴狀。如
委任律師提起上訴者，應一併繳納上訴審裁判費。
中    華    民    國    100    年    12    月    6    日
                                書記官